臺灣新北地方法院刑事判決
                        111年度審金訴字第359號
公  訴  人  臺灣新北地方檢察署檢察官
被      告  吳嘉涵


上列被告因詐欺等案件，經檢察官提起公訴（111年度偵字第227
21號），被告於準備程序中就被訴事實為有罪之陳述，經告知簡
式審判程序之旨，並聽取當事人之意見後，本院合議庭裁定由受
命法官獨任進行簡式審判程序審理，判決如下：
    主  文
乙○○犯三人以上共同詐欺取財罪，處有期徒刑陸月。
    事  實
一、乙○○於民國109年12月間某日，加入由黎瑋(由檢察官另行偵
    辦中)、真實姓名年籍不詳、通訊軟體LINE暱稱「CHIH」等
    人所組成三人以上、以實施詐術為手段，具有持續性、牟利
    性、結構性之詐欺集團犯罪組織（乙○○所涉參與犯罪組織犯
    行部分，業經臺灣臺北地方法院以110年度審訴字第1651號
    判決【下稱另案臺北地院判決】在案，非本案起訴範圍），
    而與前開詐欺集團成員及渠等所屬詐欺集團（無證據證明集
    團成員有未成年人）意圖為自己不法之所有，基於三人以上
    共同詐欺取財及掩飾、隱匿詐欺犯罪所得去向、所在之洗錢
    犯意聯絡，於109年12月30日22時30分許，先由乙○○以不詳
    設備傳送其所申辦之國泰世華商業銀行帳號000-0000000000
    00號帳戶（下稱國泰世華銀行帳戶）存摺封面暨內頁、網路
    銀行帳號、密碼等訊息予暱稱「CHIH」接收，以供詐欺集團
    成員用以收受被詐欺民眾所匯入之款項。已由真實姓名年籍
    皆不詳、通訊軟體LINE暱稱「倩倩」、「公主」、「依依」
    等詐欺集團成員，自109年12月18日14時6分許起，透過臉書
    、通訊軟體LINE結識甲○○，並向其佯稱可加入DAKA達凱、聯
    亞網站進行投資，保證獲利、穩賺不賠云云，致甲○○誤信為
    真而陷於錯誤，依指示於109年12月31日13時15分許，將其
    中1筆款項新臺幣（下同）2萬元，以網路銀行轉帳方式，轉
    入上開乙○○提供之國泰世華銀行帳戶內，乙○○再依詐欺集團
    不詳成員或黎瑋指示，於109年12月31日13時15分至同日14
    許間，前往臺北火車站附近銀行所設置之自動櫃員機提款，
    並將其先後所提領之5,000元、10萬元、10萬元、4萬1,000
    元，合計15萬6,000元，全數交付予黎瑋，再輾轉交由其他
    上游不詳詐欺集團成員收取，以此方法製造金流之斷點，致
    無從追查上揭犯罪所得之去向，而掩飾或隱匿該犯罪所得。
    嗣經甲○○察覺受騙，報警處理，乙○○則於109年12月31日14
    時許，因前往臺北市○○區○○○路0段0號中國信託銀行站前分
    行，欲臨櫃提款時，遭行員發現有異，經警前往現場處理，
    以現行犯逮捕乙○○，並當場扣得上開國泰世華銀行帳戶存摺
    1本、提款卡1張，而查悉上情。
二、案經甲○○訴由臺中市政府警察局霧峰分局移送臺灣新北地方
    檢察署檢察官偵查起訴。
    理  由
一、訊據被告對於上揭犯行坦承不諱，核與告訴人甲○○於警詢中
    之指述情節大致相符，並有告訴人甲○○提出之存摺封面暨內
    頁交易明細、中國信託存款交易明細、通訊軟體對話紀錄、
    報案資料、被告國泰世華銀行帳戶交易明細、臺灣臺北地方
    法院110年度審訴字第1651號判決各1份在卷可稽，被告之自
    白與事實相符，本件事證明確，被告犯行堪以認定，應依法
    論科。
二、論罪科刑：
　㈠本案詐欺集團詐欺犯罪型態，係由多人縝密分工方能完成之
    詐欺犯罪，包括黎瑋、「CHIH」、與告訴人聯繫施以詐術之
    「倩倩」、「公主」、「依依」，復加上本案被告，又被告
    於偵訊中亦供稱其被帶至詐欺集團成員聚集之某商旅時，在
    場之人有4男1女等情（見偵查卷第323頁），是以參與本案
    犯行之詐欺集團成員顯有三人以上甚明。
　㈡核被告所為，係犯刑法第339條之4第1項第2款之三人以上共
    同詐欺取財罪、洗錢防制法第14條第1項之洗錢罪。至於公
    訴意旨尚論及洗錢防制法第2條第1款有關掩飾或隱匿犯罪所
    得來源，並意圖使他人逃避刑事追訴，而移轉犯罪所得部分
    ，觀諸本案情節，告訴人遭騙後，即以網路銀行轉帳方式，
    轉入款項至被告上開所申設之國泰世華銀行帳戶內，被告旋
    依指示直接由上開帳戶內提領款項，金錢來源明確，又被告
    當面將金錢交付詐騙集團成員黎瑋收受之行為，亦未造成金
    錢來源改變，尚無掩飾或隱匿犯罪所得「來源」之意圖，且
    由被告分工內容以觀，被告與詐欺集團成員間應非熟稔，應
    無迴護使他人逃避刑事追訴之主觀犯意，甚且亦無證據足以
    證明之，是檢察官認被告成立洗錢罪的行為，除洗錢防制法
    第2條第2款外，尚符合同條第1款，容有誤會，然此部分同
    是洗錢防制法第14條第1項的規範範圍，不涉及起訴法條變
    更問題，併予敘明。
　㈢被告與黎瑋、「CHIH」、「倩倩」、「公主」、「依依」及
    其他真實姓名年籍不詳之詐欺集團成員間，就本案犯行有犯
    意聯絡及行為分擔，應論以共同正犯。
  ㈣被告以一行為同時觸犯上揭加重詐欺取財罪及洗錢罪，為想
    像競合犯，應依刑法第55條規定，從一重之刑法第339條之4
    第1項第2款之三人以上共同詐欺取財罪處斷。　
　㈤刑之減輕事由：
　⒈按犯罪情狀顯可憫恕，即認科以最低刑度仍嫌過重者，得酌 
    量減輕其刑，刑法第59條定有明文。所謂犯罪情狀顯可憫恕
    ，應就犯罪一切情狀，予以全盤考量，審酌其犯罪有無可憫
    恕之即有無特殊之原因與環境，在客觀上足以引起一般同情
    ，以及宣告法定低度刑，是否猶嫌過重等等，以為判斷；且
    刑法第59條所謂「犯罪之情狀」顯可憫恕，與刑法第57條所
    稱之審酌「一切情狀」，二者並非屬截然不同之範圍，於裁
    判上酌量減輕其刑時，本應就犯罪一切情狀（包括刑法第57
    條所列舉之10款事），予以全盤考量，審酌其犯罪有無可憫
    恕之事由，以為判斷，故適用第59條酌量減輕其刑時，並不
    排除第57條所列舉10款事由之審酌（最高法院51年台上字第
    899 號判例、70年度第6次刑事庭會議決議、95年度台上字
    第6157號、101年度台上字第5393號判決意旨參照）。又刑
    法第339條之4之加重詐欺罪之法定刑為「1年以上7年以下有
    期徒刑」，然同為犯加重詐欺罪者，其原因動機不一，犯罪
    情節亦未必盡同，造成危害社會之程度自屬有異，法律科處
    此類犯罪，所設之法定最低本刑卻屬相同，且縱量處最低法
    定刑，仍無從依法易科罰金或易服社會勞動，刑責不可謂不
    重，容有針對個案情節予以舒嚴緩峻之必要。經查，被告參
    與詐欺集團而犯三人以上共同詐欺取財罪，其行為固無足取
    ，惟被告係提供己身所申設之帳戶，並依指示提領該帳戶內
    款項，較諸隱身幕後指揮規劃或機房等核心人員，被告實為
    犯罪分工中較為低階、受支配之角色，且被告供稱未曾從中
    獲有任何不法利益，其可非難性與詐欺集團核心主導成員相
    比顯然較輕，復參以本案告訴人外，其他被害人同為匯入被
    告上開國泰世華銀行帳戶，被告因而涉犯同一組織犯罪及加
    重詐欺之案件，前已經另案臺北地院判決判處罪刑在案，並
    定應執行刑為有期徒刑1年6月，緩刑5年及負擔確定，然由
    於警察、檢察官偵辦進度不同或管轄不同而未能同時起訴，
    致先後繫屬於不同法院，使法院未能或未及合併判決為最有
    利於被告之處理（如宣告緩刑），應將此一無法歸咎於被告
    之情況因素一併考量，以免失之苛酷，再衡酌被告於本案中
    雖因告訴人未到庭而無法與之進一步調解或取得原諒，然觀
    諸上開另案臺北地院判決中所諭知緩刑負擔，被告迄今尚能
    持續履行，有被告於111年11月30日庭提之歷次還款收據、
    匯款單據等件在卷可參，足徵被告積極彌補己過，深具悔意
    ，倘本案科處被告法定最低刑度（即有期徒刑1年），除先
    前之另案緩刑宣告，可能因本案有期徒刑宣告而遭撤銷外，
    被告尚且須入監執行，無疑使被告藉此記取深切教訓，以正
    當工作賺取金錢賠償被害人之目的落空，實嫌過苛，而有情
    輕法重之憾，難謂符合罪刑相當性及比例原則，在客觀上足
    以引起一般人之同情其犯罪情狀顯可憫恕，爰均依刑法第59
    條規定減輕其刑。
　⒉又按洗錢防制法第16條第2項規定，犯第14條、第15條之罪，
    在偵查或審判中自白者，減輕其刑。又想像競合犯之處斷刑
    ，本質上係「刑之合併」，其所謂從一重處斷，乃將想像競
    合犯組成之評價上數罪，合併為科刑一罪，其所對應之刑罰
    ，亦合併其評價上數罪之數法定刑，而為一個處斷刑。易言
    之，想像競合犯侵害數法益者皆成立犯罪，論罪時必須輕、
    重罪併舉論述，同時宣告所犯各罪名，包括各罪有無加重、
    減免其刑之情形，亦應說明論列，量刑時併衡酌輕罪部分量
    刑事由，評價始為充足，然後依刑法第55條前段規定「從一
    重處斷」，非謂對於其餘各罪可置而不論。因此，法院決定
    處斷刑時，雖以其中最重罪名之法定刑，做為裁量之準據，
    惟於裁量其輕重時，仍應將輕罪合併評價在內（最高法院10
    8年度台上字第4405、4408號判決意旨參照）。查被告於本
    院審理中，已自白所為洗錢防制法第14條第1項之一般洗錢
    罪，本應依洗錢防制法第16條第2項規定減輕其刑，然該罪
    名與其所犯刑法第339條之4第1項第2款之罪成立想像競合犯
    ，而論以較重之加重詐欺取財罪，並未形成處斷刑之外部性
    界限，揆諸上開說明，此等輕罪之減刑事由，僅於重罪量刑
    時納入有利因素合併審酌即可，不影響依重罪法定刑所量之
    處斷刑，併此陳明。　
  ㈥審酌被告為智識正常之成年人，明知現今社會詐欺集團橫行
    ，竟提供己身所申設之金融帳戶，並擔負提領款項之分工，
    使詐欺犯罪所得，得以隱匿、移轉，已侵害告訴人之財產法
    益，嚴重破壞社會交易安全，同時增加檢警查緝及告訴人求
    償之困難，所為殊值非難，惟念其犯後已坦承犯行，知所悔
    悟，且按其分工內容，主觀惡性、介入程度及犯罪情節，相
    較於主要之籌劃者、主事者或實行詐騙者，顯然輕重有別，
    兼衡其素行、犯罪之動機、目的、手段、共同犯罪之參與程
    度、告訴人所受損害，暨其自陳大學畢業之智識程度及目前
    從事交通資訊產業之相關工作，月收約2萬8,000元，本身患
    有疾病，需長期接受治療及服用藥物，且尚有患病雙親需扶
    養、經濟壓力非輕之家庭生活狀況，再參酌告訴人未到庭，
    致被告迄今尚未能與告訴人和解或取得原諒等一切情狀，量
    處如主文所示之刑。又刑法第339條之4第1項第2款之罪係最
    重本刑有期徒刑7年之罪，自無從依刑法第41條第1項之規定
    諭知易科罰金之折算標準，惟被告經本院量處如主文所示之
    刑度，尚仍符合刑法第41條第3項之規定，得以易服社會勞
    動，然被告得否易服社會勞動，乃屬執行事項，當俟本案確
    定後，由被告向執行檢察官提出聲請，經執行檢察官裁量決
    定得否易服社會勞動，併予敘明。
三、沒收部分：
　㈠按犯罪所得，屬於犯罪行為人者，沒收之。前2項之沒收，於
    全部或一部不能沒收或不宜執行沒收時，追徵其價額。又共
    同犯罪行為人之組織分工及不法所得，未必相同，特別是集
    團性或重大經濟、貪污犯罪，彼此間犯罪所得之分配懸殊，
    其分配較少甚或未受分配之人，如仍應就全部犯罪所得負連
    帶沒收之責，超過其個人所得之剝奪，無異代替其他犯罪參
    與者承擔刑罰，顯失公平，故共同犯罪，其所得之沒收，應
    就各人分得之數為之（最高法院104 年度台上字第2521號判
    決意旨參照）。查被告固於偵查中供稱可獲得1萬5,000元之
    對價，惟亦稱尚未取得任何報酬，復依卷內現存事證，尚無
    證據可認被告已實際獲取犯罪所得而受有何不法利益，依罪
    疑有利於被告原則及前開說明，即無從宣告沒收犯罪所得，
    爰不予諭知沒收或追徵其價額。
　㈡至於已遭另案查扣之上開被告國泰世華銀行存摺1本、提款卡
    1張，固屬被告所有且供犯罪所用之物，惟業經另案臺北地
    院判決中記載上開帳戶業經列為警示，已失其功能效力，顯
    不具刑法重要性，爰亦不予宣告沒收。
據上論斷，應依刑事訴訟法第273條之1第1項、第299條第1項前
段，洗錢防制法第14條第1項，刑法第11條、第28條、第339條之
4第1項第2款、第55條、第59條，刑法施行法第1條之1，判決如
主文。
本案經檢察官丙○○偵查起訴，檢察官高智美到庭執行職務。
中　　華　　民　　國　　111 　年　　12　　月　　9 　　日
                  刑事第二十五庭  法  官  王綽光
上列正本證明與原本無異。
如不服本判決，應於判決送達後20日內敘明上訴理由，向本院提
出上訴狀 (應附繕本) ，上訴於臺灣高等法院。其未敘述上訴理
由者，應於上訴期間屆滿後20日內向本院補提理由書「切勿逕送
上級法院」。
                                  書記官  張家瑋
中　　華　　民　　國　　111 　年　　12　　月　　12　　日
附錄本案論罪科刑法條：
洗錢防制法第2條
本法所稱洗錢，指下列行為：
一、意圖掩飾或隱匿特定犯罪所得來源，或使他人逃避刑事追訴
    ，而移轉或變更特定犯罪所得。
二、掩飾或隱匿特定犯罪所得之本質、來源、去向、所在、所有
    權、處分權或其他權益者。
三、收受、持有或使用他人之特定犯罪所得。
洗錢防制法第14條
有第二條各款所列洗錢行為者，處7年以下有期徒刑，併科新臺
幣5百萬元以下罰金。
前項之未遂犯罰之。
中華民國刑法第339條之4
犯第339條詐欺罪而有下列情形之一者，處1年以上7年以下有期
徒刑，得併科1百萬元以下罰金：
一、冒用政府機關或公務員名義犯之。
二、三人以上共同犯之。
三、以廣播電視、電子通訊、網際網路或其他媒體等傳播工具，
    對公眾散布而犯之。
前項之未遂犯罰之。